【裁判字號】    92,上,837
【裁判日期】    921223
【裁判案由】    返還土地
【裁判全文】
臺灣高等法院民事判決                              九十二年度上字第八三七號
    上  訴  人  乙○○
    訴訟代理人  林富村律師
    被上訴人    甲○○
右當事人間請求返還土地事件，上訴人對於中華民國九十二年七月三十一日臺灣臺北
地方法院九十二年度訴字第八○七號第一審判決提起上訴，經本院於九十二年十二月
九日言詞辯論終結，判決如左：
    主      文
上訴駁回。
第二審訴訟費用由上訴人負擔。
    事實及理由
一、上訴人起訴主張：上訴人於民國（下同）八十七年一月二十三日代表其他共有人
    將系爭台北市○○區○○段一小段五七一、五七二地號土地出租予被上訴人停車
    使用，詎被上訴人竟未依約定使用Ｂ車位，而任意占用Ａ、Ｃ車位，並指示其弟
    妹將車停在Ａ、Ｃ車位上，上訴人已依民法第四百三十八條規定終止租約。又本
    件租賃契約既已終止，被上訴人即無權繼續占用系爭Ｂ車位，爰依租賃契約及所
    有權之法律關係請求被上訴人返還系爭Ｂ車位所占用之土地，並依侵權行為及不
    當得利之法律關係請求被上訴人給付相當於租金之損害金及不當得利等語。並聲
    明：(一)原判決廢棄。(二)被上訴人應將坐落台北市○○區○○段一小段五七一地號
    內面積一四平方公尺、五七二地號內面積三平方公尺（如複丈成果圖編號Ｂ停車
    位）土地返還與上訴人及其他共有人，並自九十一年一月一日起至返還日止按月
    給付上訴人及其他共有人新台幣（下同）六千五百元之損害金，暨自起訴狀送達
    之翌日起至清償日止，按年息百分之五計算之利息。(三)願供擔保，請准宣告假執
    行。
二、被上訴人則以：被上訴人並無違約停車之情事；亦未指示被上訴人之弟妹停用車
    位，上訴人終止租約並不合法。且上訴人並非系爭五八一地號土地之所有權人，
    自無收取該土地租金之權利等語置辯。並聲明：上訴駁回。（原審為上訴人全部
    敗訴之判決，上訴人不服，提起上訴）。
三、上訴人主張：依照兩造之約定，被上訴人應使用原審複丈成果圖所示之Ｂ車位，
    但卻任意占用Ａ、Ｃ車位，並指示其弟妹將車停在Ａ、Ｃ車位一節，為被上訴人
    所否認，並抗辯：兩造未約定停車位置，而係承租人間內部約定由被上訴人使用
    Ａ車位等語。上訴人就此有利於己之積極事實，依民事訴訟法第二百七十七條前
    段規定應負舉證責任。
（一）約定停車位部分：查：依系爭租賃契約觀之，上訴人係將系爭五七一、五七
      二、五八一地號土地及坐落同地段之五七○地號土地出租予被上訴人及乙○○
      、卓彩玉、黎忠義、林貞楷五人作停車場使用，契約中並未約定被上訴人究應
      使用該土地之何位置，有土地租賃契約書影本可證（見原審卷第十八頁、十九
      頁），則書面契約並無約定，足堪信為真實。上訴人所提出之照片亦僅能顯
      示於拍照當時何輛車停於該土地之何處而已，無從證明兩造有約定被上訴人應
      使用系爭Ｂ車位。至於被上訴人於原審雖自承伊係將車停在系爭五八一地號
      土地（參原審九十二年四月二十二日筆錄），但此不過係陳述事實，尚難因此
      即遽認被上訴人業已自認兩造確曾約定被上訴人應使用系爭Ｂ車位。何況參諸
      原審判決所附之複丈成果圖，可知無論係Ａ或Ｂ車位，均有占用系爭五八一地
      號土地，僅是占用之面積大小有別而已，是被上訴人上開陳述尚不足以證明兩
      造曾約定，被上訴人應使用原審複丈成果圖所示之Ｂ車位。上訴人又主張：
      被上訴人於原審九十二年四月二十二日言詞辯論時已自認兩造有約定使用Ｂ車
      等語，惟為被上訴人所否認。查原審九十二年四月二十二日言詞辯論期日，法
      官問：當初「租賃契約所載之承租人」有無約定如何使用停車位？被上訴人答
      ：「有，『我們』有講好要停在那一塊，我是停在五八一地號：：」等語。（
      見原審卷第五一頁）。由前後文觀之，法官係訊問承租人間有無約定，被上訴
      人亦就此問題回答，並非被上訴人自認兩造間有約定被上訴人應使用Ｂ車位，
      上訴人就此部分，尚有誤會。綜上所述，上訴人並未舉證證明兩造確曾約定
      被上訴人應使用系爭Ｂ車位，故上訴人之主張並不足採。
（二）被上訴人指示其弟妹將車停在Ａ、Ｃ車位部分：上訴人出租予被上訴人及其他
      承租人之系爭土地，經原審於九十二年五月二十一日勘驗現場之結果，系爭停
      車場雖設有鐵門控制進出，但該鐵門並未上鎖，有勘驗筆錄可稽。是以，上訴
      人顯然無法控制進入該停車場之車輛，被上訴人之妹卓彩玉及其弟弟均係成年
      人，有自主意識，其將車停在Ａ、Ｃ車位，未必即係被上訴人之指示，何況卓
      彩玉原是系爭租賃契約之當事人，有土地租賃契約書可證，對該停車場之使用
      情形自亦相當瞭解。被上訴人否認有所指示，上訴人復未舉證以實其說，揆諸
      前揭說明，上訴人前開主張即難信為真實。
四、按「承租人應依約定方法，為租賃物之使用、收益；無約定方法者，應以依租賃
    物之性質而定之方法為之」；「承租人違反前項之規定為租賃物之使用、收益，
    經出租人阻止而仍繼續為之者，出租人得終止契約」，民法第四百三十八條第一
    、二項分別定有明文。被上訴人否認「違反約定為租賃物之使用、收益」及「上
    訴人前曾阻止，而被上訴人仍繼續為使用」等情，上訴人就此有利於己之積極事
    實，依民事訴訟法第二百七十七條前段規定應負舉證責任。被上訴人並未違約使
    用，已如前述。關於阻止部分，上訴人主張原審提出之律師函，已表示阻止被上
    訴人使用系爭Ａ、Ｃ車位，惟查林富村聯合法律事務所九十年十月四日九十富聯
    字第一○○三號函係通知被上訴人「解除」租約；同事務所九十年十二月十日九
    十富聯字第一二○二號函係通知被上訴人涉竊佔罪嫌；同事務所九十一年三月四
    日九十一富聯字第○三○二號函亦係通知被上訴人涉竊佔罪嫌，有各該函影本可
    證（見原審卷第二○頁至第二六頁），上訴人並未舉證證明終止契約前，被上訴
    人經上訴人阻止而仍繼續為違約之使用，故上訴人並未踐行「阻止」之要件，即
    主張終止租約，自無理由。
五、上訴人又主張：被上訴人所有之車號ＤＫ三三三二號，亦有不按約定停在編號Ｂ
    車位，而任意停車占用如附圖編號Ａ或Ｃ車位云云，並提出照片五張為證，經本
    院提示兩造，兩造對該車當天停放Ｂ車位並不爭執（見本審卷第二八頁），被上
    訴人並抗辯：那天係有人停Ａ車位，我才停Ｂ車位等語，上訴人之主張與所提之
    證據不符，其主張自不足採。
六、被上訴人否認目前占用Ｂ車位，並抗辯：Ｂ車位目前均有別車在停等語，並提出
    照片為證。上訴人則主張：目前不知道被上訴人使用何車位等語（見本審卷第五
    十頁至第五一頁）。被上訴人抗辯：被上訴人承租系爭土地供停車之用後，即與
    其他承租人等共同協商，原則上該複丈成果圖所示編號Ａ之停車位專供被上訴人
    使用，被上訴人亦依該等協議，長期利用該編號Ａ之停車位等語，上訴人之子陳
    世錦於原審九十二年五月廿一日履勘時亦陳稱：「被上訴人自八十七年一月簽約
    後，就一直停在土地公廟後方之車位（即指編號Ａ）」及「另旁邊的空位也有在
    停」等語，足見被上訴人係占用Ａ車位，而非Ｂ車位。Ｂ車位係特殊情形，偶然
    停用而已，被上訴人既無占用Ｂ車位，自不生返還問題。本件事證已臻明確，兩
    造其餘攻擊、防禦方法及所舉證據，經本院斟酌結果，對判決結果不生影響，故
    不另一一論述。
七、綜上所述，本件上訴人既未舉證證明被上訴人未依約使用停車位，並指示其弟妹
    任意占用車位之事實，則上訴人依民法第四百三十八條第二項規定終止租約，自
    屬無據。又上訴人終止租約既不合法，被上訴人自得繼續使用停車位。從而，上
    訴人依租賃契約及所有權之法律關係請求被上訴人應將坐落台北市○○區○○段
    一小段五七一地號內面積一四平方公尺、五七二地號內面積三平方公尺（如複丈
    成果圖編號Ｂ停車位）土地返還與上訴人及其他共有人，並自九十一年一月一日
    起至返還日止按月給付上訴人及其他共有人六千五百元之損害金，暨自起訴狀送
    達之翌日起至清償日止，按年息百分之五計算之利息，即屬無據，應予駁回。其
    假執行之聲請亦失所附麗，應併予駁回。原審為上訴人敗訴之判決，及駁回其假
    執行之聲請，並無不合。上訴意旨指摘原判決不當，求予廢棄改判，為無理由，
    應予駁回。
八、據上論結，本件上訴為無理由，依民事訴訟法第四百四十九條第一項、第七十八
    條，判決如主文。
中      華      民      國    九十二    年    十二      月   二十三     日
                                民事第十二庭
                                    審判長法  官  林  丁  寶
                                          法  官  高  鳳  仙
                                          法  官  林  恩  山
正本係照原本作成。
如不服本判決，應於收受送達後二十日內向本院提出上訴書狀，其未表明上訴理由者
，應於提出上訴後二十日內向本院補提理由書狀（均須按他造當事人之人數附繕本）
上訴時應提出委任律師或具有律師資格之人之委任狀；委任有律師資格者，另應附具
律師資格證書及釋明委任人與受任人有民事訴訟法第四百六十六條之一第一項但書或
第二項（詳附註）所定關係之釋明文書影本。
中      華      民      國    九十二    年    十二      月    二十四    日
                                          書記官  周  淑  靜
附註：
民事訴訟法第四百六十六條之一（第一項、第二項）：
對於第二審判決上訴，上訴人應委任律師為訴訟代理人。但上訴人或其他法定代理人
具有律師資格者，不在此限。
上訴人之配偶、三親等內之血親、二親等內之姻親，或上訴人為法人、中央或地方機
關時，其所屬專任人員具有律師資格並經法院認為適當者，亦得為第三審訴訟代理人
。


司法院資訊處製作；財團法人民間司法改革基金會備份。
